【裁判字號】    98,重訴,354
【裁判日期】    990224
【裁判案由】    塗銷地上權登記
【裁判全文】
臺灣士林地方法院民事判決             98年度重訴字第354號
原      告  乙○○
訴訟代理人  李振華律師
            林志嵩律師
被      告  甲○○
訴訟代理人  陳朝和律師
上列當事人間塗銷地上權登記事件，本院於民國99年2 月10日言
詞辯論終結，判決如下：
    主  文
原告之訴駁回。
訴訟費用新臺幣壹拾壹萬捌仟柒佰肆拾肆元由原告負擔。
    事實及理由
壹、程序部分：
    按訴狀送達後，原告不得將原訴變更或追加他訴，但被告同
    意、請求之基礎事實同一、擴張或減縮應受判決事項之聲明
    ，或不甚礙被告之防禦及訴訟之終結者，不在此限；被告於
    訴之變更追加無異議而為本案之言詞辯論者，視為同意變更
    或追加。民事訴訟法第255 條第1 項第1 款、第2 款、第3
    款、第7 款、第2 項分別定有明文。本件原告起訴時，僅聲
    明請求被告塗銷臺北市○○區○○段2 小段第535 號地號土
    地（下稱系爭535 號土地）之地上權，嗣於民國98年10月28
    日言詞辯論期日，以系爭535 號土地於97年12月12日逕行分
    割出同小段535-1 地號、535-2 地號土地（以下分稱系爭53
    5-1 號土地、系爭535-2 號土地。與系爭535 號土地合稱系
    爭土地）為由，變更其聲明為請求被告塗銷系爭土地之地上
    權（本院卷第110 頁）。經核原告聲明之變更，係基於同一
    基礎事實，而擴張應受判決事項之聲明者，且不甚礙被告之
    防禦及訴訟之終結，被告復就訴之變更追加未表示異議而為
    本案之言詞辯論（本院卷第107 頁）。依前開法條規定，其
    變更應予准許，先予敘明。
貳、實體部分：
一、原告起訴主張：原告為系爭土地共有人之一，訴外人林再旺
    曾於38年11月28日，以權利人之身分，就重測前南港區○○
    ○○○段616-2 地號土地（即系爭土地）辦理地上權之登記
    （收件年期：38年11月28日，字號：南港字第84號，權利範
    圍：全部，存續期間：不定期限，權利標的：所有權，設定
    權利範圍：244.43平方公尺，下稱系爭地上權），該登記依
    臺北市松山地政事務所核發之登記資料，係由林再旺會同代
    理謝元之謝皇向地政機關申請，然謝元當時已經死亡，並無
    授權謝皇辦理登記之可能，該登記顯然違反當時有效施行之
    土地登記規則第17條及臺灣省政府於38年頒布之臺灣省各縣
    市辦理單獨聲請地上權設定應行注意事項而無效。且系爭土
    地於38年時所有權人共計12人，縱認謝元或謝皇有會同聲請
    系爭地上權登記，惟其等未經全體共有人同意，逕就共有物
    （系爭土地）設定負擔，亦違反民法第819 條第2 項規定而
    無效。林再旺取得系爭地上權既有無效原因，則其於87年間
    將系爭地上權贈與被告（亦即林再旺之繼承人），亦同有無
    效之原因，並不因贈與而使無效之系爭地上權轉為有效。系
    爭地上權登記對於系爭土地之所有權行使造成妨害，為此爰
    依民法第767 條、第821 條之規定，請求林再旺之繼承人即
    被告塗銷系爭地上權之登記，並聲明請求判決：被告應將系
    爭土地上設定之系爭地上權登記（登記日期：87年7 月14日
    ，收件年期：87年，字號：南港字第052020號，存續期間：
    不定期限，權利標的：所有權，設定權利範圍：244.43平方
    公尺，證明書字號：87北松字第008432號，權利範圍及設定
    義務人均空白）予以塗銷。
二、被告則辯稱：
  (一)被告之祖父林阿扁前於昭和16年（民國30年），向地主謝萬
    子、謝鬧、謝皇、謝啟租用內湖庄南港三重埔616 番地約50
    坪，租金每坪每年70錢，並簽訂租賃契約書。嗣於38年間由
    12名共有人中唯一保有土地所有權狀之謝皇，會同林再旺，
    辦理系爭地上權之設定登記，經地政機關准予登記在案。因
    當時土地登記規則第17條規定，權利人陳明理由，填具保證
    書，即可單獨申請地上權登記，而無須義務人會同辦理，故
    縱使當時之代書誤將謝皇記載為已死亡之謝元之代理人，惟
    謝皇既明知謝元已死亡，仍於系爭地上權設定登記時，在義
    務人一欄蓋章，足見謝皇確實有設定地上權予林再旺之意思
    ，是縱謝皇代理謝元部分為無效，惟以土地所有權人之身分
    設定系爭地上權予林再旺部分，仍為有效。另於辦理系爭地
    上權設定登記時，如地政機關審查後，認應補正單獨申請之
    理由或保證書，並通知林再旺補正，林再旺當可迅速補正，
    地政機關既未通知補正，亦未駁回登記之申請，則系爭地上
    權登記之疏失自應歸責於地政機關，不能歸責於林再旺。
  (二)系爭地上權自39年4 月10日完成設定登記，迄林再旺於87年
    7 月14日移轉登記予被告，已長達48年之久，期間並無所有
    權人對系爭地上權登記提出異議，足證林再旺確實合法享有
    地上權。又林再旺自58年起即未曾支付租金，至87年移轉登
    記予被告時止，已達30年，可證林再旺自58年起，即以地上
    權人之意思，持續、和平、公然占用系爭土地逾20年，依民
    法第772 條準用同法第769 條規定，林再旺亦已因時效而取
    得地上權。
  (三)並聲明請求判決：原告之訴駁回。
三、兩造不爭執事項：
  (一)原告係登記為系爭土地之共有人。此有土地登記謄本在卷可
    稽（本院卷第11頁、第112 頁、第118 頁），被告亦不爭執
    土地登記謄本之記載（本院卷第199頁）。
  (二)系爭535 號土地重測前之地號為南港區○○○○○段616-2
    號。嗣系爭535 號土地於97年逕為分割出系爭535-1 、535-
    2 號土地。有土地登記謄本、土地登記簿、臺北市松山地政
    事務所函附卷可稽（本院卷第11頁、第18頁、第68頁、第73
    頁）。
  (三)訴外人林再旺曾於38年11月28日，以權利人之身分，就系爭
    土地辦理系爭地上權之登記（收件年期：38年11月28日，字
    號：南港字第84號，權利範圍：全部，存續期間：不定期限
    ，權利標的：所有權，設定權利範圍：244.43平方公尺），
    系爭地上權登記係由林再旺會同謝皇（代理義務人謝元）向
    地政機關申請辦理，惟辦理系爭地上權登記時，謝元已經死
    亡，並註明於他項權利登記申請書。有他項權利登記申請書
    在卷足憑（本院卷第45頁至第46頁、第107 頁）。
  (四)系爭土地於38年時，登記之所有權人為謝元、黃浩、黃連飄
    、蔡娥、張謝菊、謝扁、黃金池、謝皇、謝鬧、謝萬子、黃
    金溪、謝和亨等12人。有土地登記簿存卷可考（本院卷第19
    頁至第21頁）。
  (五)林再旺為被告之父親，於87年間以贈與為原因，將系爭地上
    權移轉登記予被告（登記日期：87年7 月14日，收件年期：
    87年，字號：南港字第052020號，存續期間：不定期限，權
    利標的：所有權，設定權利範圍：244.43平方公尺，證明書
    字號：87北松字第008432號，權利範圍及設定義務人均空白
    ）。有他項權利移轉契約書、戶口名簿附卷可佐（本院卷第
    95頁至第101 頁）。
四、本件經兩造整理並簡化之爭點為（本院卷第198 頁正面、背
    面）：
  (一)林再旺於38年辦理系爭地上權登記，是否無效？
  (二)林再旺是否已因時效取得地上權？
  (三)被告於87年7 月14日以贈與為原因，取得系爭地上權並登記
    ，原告得否主張該移轉登記為無效？
  (四)原告得否請求塗銷系爭地上權登記？
五、茲析述如下：
  (一)系爭地上權於38年間之設定登記為無效：
    1.按人之權利能力，始於出生，終於死亡；共有物之處分、
      變更、及設定負擔，應得共有人全體之同意。38年有效施
      行之民法第6 條、第819 條第2 項定有明文。依兩造不爭
      執事項(三)所示，38年間辦理系爭地上權登記時，係由謝皇
      以謝元之代理人身分，偕同林再旺向地政機關申請登記。
      惟謝元於38年11月28日前已經死亡，並註明於他項權利登
      記聲請書。從而，謝元之權利能力已因死亡而消滅，不得
      再為權利之主體，其就系爭土地之共有權利，自其死亡時
      起已由繼承人取得，無從以義務人身分設定系爭地上權，
      或委任謝皇為代理人辦理系爭地上權設定登記。由是，謝
      皇於38年11月28日以謝元代理人之身分所為設定系爭地上
      權之意思表示，自為無效。
    2.被告雖辯稱：謝皇於38年間亦為系爭土地之共有人，故謝
      皇辦理系爭地上權登記亦為有效云云。惟查，謝皇並非以
      「土地所有權人」或「義務人」身分辦理系爭地上權登記
      ，而僅係以「謝元之代理人」身分辦理系爭地上權登記，
      此於他項權利申請書上記載甚明（本院卷第46頁），自難
      認謝皇有以土地所有權人或義務人之身分，偕同林再旺辦
      理系爭地上權之意思。再者，系爭土地於38年間之共有人
      多達12人，系爭地上權設定登記既非由全體共有人申請辦
      理，被告復未能證明系爭地上權登記已得全體共有人之同
      意，亦有違當時民法第819 條第2 項之規定，不能認為有
      效。
    3.被告另辯稱：系爭地上權於登記時既未經地政機關駁回或
      要求林再旺補正，則縱登記有疏失亦不可歸責於林再旺云
      云。惟系爭地上權設定，由謝皇代理已死亡之謝元為之，
      其法律效果無從歸屬於謝元，且設定時未經全體共有人同
      意，違背民法第819 條第2 項規定，難認有效乙節，既經
      認定如上，則系爭地上權登記無效之事由，不因林再旺就
      無效之原因究否可歸責而生動搖。據此，被告此部分所辯
      ，並非可採。
  (二)林再旺並未因時效取得系爭地上權：
    被告辯稱：林再旺自58年起即未再支付租金，而以單純地上
    權人之身分占有使用系爭土地，至87年移轉登記予被告止已
    達30年，故林再旺以地上權人之意思，持續、和平、公然占
    用系爭土地逾20年，依民法第772 條準用同法第769 條規定
    ，林再旺亦已因時效而取得地上權云云。然查，系爭地上權
    係由謝皇代理謝元與林再旺於38年11月28日設定，並非以「
    林再旺時效取得地上權」為登記原因，則林再旺縱得另行主
    張時效取得地上權，亦與38年間登記之系爭地上權是否有無
    效原因之判斷，兩不相涉。再者，縱林再旺得另主張依時效
    取得系爭土地之地上權，其主張依時效取得之地上權，亦屬
    未經登記之地上權，與本件已登記之系爭地上權發生原因、
    取得時間各異，被告尚不得以其得因時效取得地上權為由，
    主張系爭地上權登記無庸塗銷。
  (三)原告不得請求被告塗銷因贈與之法律關係而取得之系爭地上
    權：
    1.按依土地法所為之登記，有絕對效力，此為土地法第43條
      所明定。又土地法第43條所謂登記有絕對效力，係為保護
      因信賴登記取得土地權利之第三人而設，故登記原因無效
      或得撤銷時，在第三人未取得土地權利前，真正權利人對
      於登記名義人仍得主張之；若至已有第三人本於現存之登
      記而為取得權利之新登記以後，則不得更為塗銷登記之請
      求。最高法院著有33年上字第4983號、41年台上字第323
      號判例可資參照。
    2.原告主張：林再旺取得系爭地上權有無效之原因，無從將
      系爭無效之地上權贈與被告並轉為有效云云。惟依兩造不
      爭執事項(五)所示，被告係於87年間，依贈與之法律關係，
      受林再旺贈與而取得系爭地上權並辦理地上權登記。林再
      旺取得系爭地上權固有無效之原因，惟林再旺既已將系爭
      地上權讓與予第三人（即被告）並依土地法之規定辦妥登
      記，則依上開法條及判例意旨，被告之地上權登記自有絕
      對之效力，原告不得以系爭地上權讓與予被告前有無效原
      因為由，否定被告之地上權登記，並請求塗銷之。又被告
      雖為林再旺之子，惟其並非因繼承取得系爭地上權，尚未
      可遽認被告應依繼承之法律關係，繼受林再旺就系爭地上
      權之所有權利義務關係。原告復主張：被告係因贈與而無
      償取得系爭地上權，並非應受土地法第43條保護之對象云
      云，惟土地登記之絕對效力，並不因第三人取得物權之原
      因係有償或無償而異（因繼承取得者，則非屬土地法第43
      條保護之對象，最高法院90年台上字第792 號裁判參照）
      。末按，原告亦未舉證證明林再旺與被告間之贈與法律關
      係有何無效原因，或被告明知系爭地上權有無效事由等情
      。綜上，原告以被告係無償而受贈取得系爭地上權為由，
      主張被告就系爭地上權之登記不受土地法第43條保護，即
      屬無據。從而，原告依民法第767 條中段、第821 條規定
      ，請求被告塗銷系爭地上權登記，為無理由，應予駁回。
六、本件事證已經明確，兩造其餘攻擊、防禦方法及訴訟資料，
    核與結論之判斷不生影響，爰不一一論述，附此敘明。
七、本件訴訟費用為第1 審裁判費新臺幣11萬8, 744元，依職權
    命由原告負擔。
八、據上論結，原告之訴為無理由，依民事訴訟法第78條、第87
    條第1 項，判決如主文。
中    華    民    國    99    年    2     月    24    日
                  民事第二庭  法  官  王怡雯
以上正本證明與原本無異。
如對本判決上訴，應於判決送達後20日內向本院提出上訴狀。
中    華    民    國    99    年    2     月    25    日
                              書記官  桂大永

司法院資訊處製作；財團法人民間司法改革基金會備份。
